臺灣新北地方法院刑事判決
111年度金訴字第910號
公  訴  人  臺灣新北地方檢察署檢察官
被      告  呂夢霖





上列被告因違反洗錢防制法等案件，經檢察官提起公訴（111年
度偵緝字第457號），被告於本院準備程序中就被訴事實為有罪
之陳述，經詢問當事人意見，合議庭裁定由受命法官依簡式審判
程序獨任審理，本院判決如下：
    主  文
呂夢霖幫助犯洗錢防制法第十四條第一項之洗錢罪，處有期徒刑
貳月，併科罰金新臺幣貳萬元，罰金如易服勞役，以新臺幣壹仟
元折算壹日。
未扣案之犯罪所得新臺幣肆萬元沒收，於全部或一部不能沒收或
不宜執行沒收時，追徵其價額。
    事  實
一、丙○○依其社會生活經驗，雖可預見若將金融帳戶之存摺、金
    融卡及密碼提供他人使用，可能幫助犯罪集團或不法份子遂
    行詐欺取財或其他財產犯罪，並藉此製造金流斷點，以掩飾
    或隱匿其犯罪所得之去向，竟仍基於縱使他人利用其所提供
    之金融帳戶作為詐欺取財、洗錢之犯罪工具，亦不違其本意
    之幫助詐欺取財及幫助洗錢之不確定故意，與真實姓名年籍
    不詳自稱「林明志」之成年男子約定其提供金融帳戶供「林
    明志」使用，每日可獲得新臺幣（下同）2,000元之報酬後
    ，即於民國110年3月間某日，在新北市三峽區三樹路附近某
    處，將其所申辦之華南商業銀行（下稱華南銀行）帳號0000
    00000000號帳戶（下稱本案華南銀行帳戶）存摺、金融卡交
    予「林明志」，並告知金融卡密碼，以供「林明志」暨所屬
    詐欺集團成員使用（無證據證明該詐欺集團成員有未滿18歲
    之人，下稱本案詐欺集團）。嗣「林明志」所屬本案詐欺集
    團成員取得上開帳戶之存摺、金融卡暨密碼後，即與本案詐
    欺集團其他成員共同意圖為自己不法之所有，基於詐欺取財
    及掩飾、隱匿詐欺犯罪所得去向、所在之洗錢犯意聯絡，由
    本案詐欺集團某真實姓名年籍不詳成員於110年4月20日前某
    時，以通訊軟體LINE（下稱LINE）與甲○○聯繫，並佯稱：願
    以1萬3,000元之價格收購遊戲帳號，惟須至指定之網路平臺
    交易云云，待甲○○依指示在該網路平臺完成出售遊戲帳號之
    程序後，復假冒該網路平臺客服人員名義，向甲○○詐稱：因
    此次遊戲帳號交易有問題，導致買方匯入款項遭凍結，須依
    指示匯款至指定帳戶，方得提領云云，致甲○○陷於錯誤，依
    本案詐欺集團成員指示，先後於110年4月20日21時17分許、
    同日21時29分許及同日22時36分許，接續匯款100元、1萬2,
    900元及2萬6,001元至本案華南銀行帳戶，並旋由本案詐欺
    集團成員匯轉、提領之，藉以製造金流斷點，而掩飾或隱匿
    該等犯罪所得之去向、所在；丙○○亦因此取得「林明志」所
    交付之報酬共計4萬元。嗣因甲○○察覺有異後報警處理，而
    查悉上情。
二、案經甲○○訴由新北市政府警察局三峽分局報告臺灣新北地方
    檢察署檢察官偵查起訴。
    理  由
壹、程序部分：
    按除被告所犯為死刑、無期徒刑、最輕本刑為3年以上有期
    徒刑之罪或高等法院管轄第一審案件者外，於刑事訴訟法第
    273條第1項程序進行中，被告先就被訴事實為有罪之陳述時
    ，審判長得告知被告簡式審判程序之旨，並聽取當事人、代
    理人、辯護人及輔佐人之意見後，裁定進行簡式審判程序；
    除簡式審判程序及簡易程序案件外，第一審應行合議審判，
    刑事訴訟法第273條之1第1項、第284條之1分別定有明文。
    經查，本案被告丙○○所犯係死刑、無期徒刑、最輕本刑為3
    年以上有期徒刑或高等法院管轄第一審案件以外之罪，其於
    本院準備程序中就被訴事實為有罪之陳述，經受命法官告知
    簡式審判程序之旨，並聽取其與公訴人之意見後，本院認無
    不得或不宜改依簡式審判程序進行之處，爰依刑事訴訟法第
    273條之1第1項規定，裁定本案由受命法官獨任進行簡式審
    判程序。是本案之證據調查，依刑事訴訟法第273條之2規定
    ，不受同法第159條第1項、第161條之2、第161條之3、第16
    3條之1，及第164條至170條所規定證據能力認定及調查方式
    之限制，合先敘明。
貳、實體部分：
一、認定犯罪事實所憑之證據及理由：
　　上開犯罪事實，業據被告於本院準備程序及審理時坦承不諱
    （見本院111年度金訴字第910號卷〈下稱金訴字卷〉第129頁
    、第139頁），核與證人即告訴人甲○○於警詢時證述之情節
    大致相符（見110年度偵字第34423號卷〈下稱偵字卷〉第4至5
    頁），並有華南銀行110年5月25日營清字第1100015920號函
    、111年8月29日營清字第1100015920號函暨所檢附之本案華
    南銀行帳戶開戶基本資料、異動資料及交易明細表（見偵字
    卷第8至11頁、金訴字卷第37至44頁）、告訴人所提出之轉
    帳明細擷圖及LINE對話紀錄擷圖（見偵字卷第17至27頁）、
    内政部警政署反詐騙諮詢專線紀錄表、受理詐騙帳戶通報警
    示簡便格式表、金融機構聯防機制通報單、受（處）理案件
    證明單、受理各類案件紀錄表（見偵字卷第12至16頁、第28
    至29頁）在卷可稽，足認被告自白與事實相符，本案事證明
    確，被告犯行堪予認定，應依法論科。
二、論罪科刑：
　㈠論罪：
  ⒈所犯罪名：
  ⑴按刑法上之幫助犯，係對於犯罪與正犯有共同之認識，而以
    幫助之意思，對於正犯資以助力，而未參與實施犯罪之行為
    者而言（最高法院75年度台上字第1509號、88年度台上字第
    1270號判決意旨參照）；是以，如未參與實施犯罪構成要件
    之行為，且係出於幫助之意思提供助力，即屬幫助犯，而非
    共同正犯。次按幫助犯之故意，除需有認識其行為足以幫助
    他人實現故意不法構成要件之「幫助故意」外，尚需具備幫
    助他人實現該特定不法構成要件之「幫助既遂故意」，惟行
    為人只要概略認識該特定犯罪之不法內涵即可，無庸過於瞭
    解正犯行為之細節或具體內容，此即學理上所謂幫助犯之「
    雙重故意」；又金融帳戶乃個人理財工具，依我國現狀，申
    設金融帳戶並無任何特殊限制，且可於不同之金融機構申請
    多數帳戶使用，是依一般人之社會通念，若見他人不以自己
    名義申請帳戶，反而收購或借用別人之金融帳戶以供使用，
    並要求提供提款卡及告知密碼，則提供金融帳戶者主觀上如
    認識該帳戶可能作為對方收受、提領特定犯罪所得使用，對
    方提領後會產生遮斷金流以逃避國家追訴、處罰之效果，仍
    基於幫助之犯意，而提供該帳戶之提款卡及密碼，以利洗錢
    實行，仍可成立一般洗錢罪之幫助犯（最高法院108年度台
    上字第3101號判決、108年度台上大字第3101號裁定意旨參
    照）。
  ⑵經查，本案被告雖提供上開金融帳戶予真實姓名年籍不詳自
    稱「林明志」之成年男子使用，並由該人所屬詐欺集團成員
    持以作為實施詐欺取財、洗錢犯行之犯罪工具，且用以製造
    金流斷點，而掩飾或隱匿該等犯罪所得之去向、所在，然其
    單純提供帳戶供人使用之行為，並不等同於向被害人施以欺
    罔之詐術行為，亦與直接實施洗錢行為尚屬有間，且無證據
    證明被告有參與詐欺取財、洗錢犯行之構成要件行為，或與
    該不詳人士暨所屬詐欺集團成員有詐欺取財、洗錢之犯意聯
    絡，則被告提供帳戶供人使用之行為，當係對於該不詳人士
    暨所屬詐欺集團成員遂行詐欺取財、洗錢犯行資以助力。是
    核被告所為，係犯刑法第30條第1項前段、洗錢防制法第14
    條第1項之幫助洗錢罪及刑法第30條第1項前段、第339條第1
    項之幫助詐欺取財罪。
  ⒉罪數關係：
    被告以1個提供帳戶之行為，同時觸犯幫助洗錢罪、幫助詐
    欺取財罪等2罪名，為想像競合犯，應依刑法第55條規定，
    從一重之幫助洗錢罪處斷。
  ㈡本案未適用刑法第47條第1項規定（累犯）加重其刑之說明：
　⒈按被告構成累犯之事實及應加重其刑之事項，均應由檢察官
    主張並具體指出證明之方法後，經法院踐行調查、辯論程序
    ，方得作為論以累犯及是否加重其刑之裁判基礎。又所謂檢
    察官應就被告構成累犯事實「具體指出證明方法」，係指檢
    察官應於法院調查證據時，提出足以證明被告構成累犯事實
    之前案徒刑執行完畢資料，例如前案確定判決、執行指揮書
    、執行函文、執行完畢（含入監執行或易科罰金或易服社會
    勞動執行完畢、數罪係接續執行或合併執行、有無被撤銷假
    釋情形）文件等相關執行資料，始足當之。至一般附隨在卷
    宗內之被告前案紀錄表，係司法機關相關人員依憑原始資料
    所輸入之前案紀錄，僅提供法官便於瞭解本案與他案是否構
    成同一性或單一性之關聯、被告有無在監在押情狀等情事之
    用，並非被告前案徒刑執行完畢之原始資料或其影本，是檢
    察官單純空泛提出被告前案紀錄表，尚難認已具體指出證明
    方法而謂盡其實質舉證責任。倘檢察官未主張或具體指出證
    明方法時，可認檢察官並不認為被告構成累犯或有加重其刑
    予以延長矯正其惡性此一特別預防之必要，且為貫徹舉證責
    任之危險結果所當然，是法院不予調查，而未論以累犯或依
    累犯規定加重其刑，即難謂有應調查而不予調查之違法(最
    高法院刑事大法庭110年度台上大字第5560號裁定意旨參照)
    。
　⒉經查，起訴書犯罪事實欄一雖記載：「丙○○前因公共危險案
    件，經臺灣新北地方法院以108年度交簡字第2650號判決判
    處有期徒刑2月確定，於109年12月8日執行完畢」等語，並
    認被告構成累犯，然並未主張或說明被告應依累犯規定加重
    其刑，僅請求參照司法院大法官會議釋字第775號解釋意旨
    予以審酌是否加重其刑等語；而公訴檢察官於本院審理時，
    並未具體指出被告有何特別惡性及對刑罰反應力薄弱之情，
    而有依累犯規定加重其刑之必要，亦未提出被告前案徒刑執
    行完畢之相關資料以資佐證（例如：前案確定判決、執行指
    揮書、執行函文等），尚難認檢察官已就被告構成累犯之事
    實及應加重其刑之事項具體指出證明方法。是以，檢察官既
    未主張及說明被告應依累犯規定加重其刑，亦未就被告構成
    累犯之事實及應加重其刑之事項具體指出證明方法，揆諸前
    揭說明，本院自無從就此等刑之加重事由予以審究，併此敘
    明。
　㈢刑之減輕事由：
  ⒈被告幫助他人犯前開洗錢罪，為幫助犯，應依刑法第30條第2
    項之規定，按正犯之刑減輕之。
  ⒉按犯前2條之罪，在偵查或審判中自白者，減輕其刑，洗錢防
    制法第16條第2項定有明文。查，被告於本院準備程序及審
    理時就其所犯幫助洗錢犯行自白不諱（見金訴字卷第129頁
    、第139至140頁），應依洗錢防制法第16條第2項規定，減
    輕其刑，並依刑法第70條規定遞減之。
  ㈣量刑：
　　爰以行為人之責任為基礎，審酌被告前有因提供其所申辦之
    金融帳戶予不明人士使用，而經法院論罪科刑確定之前案紀
    錄（判處拘役40日），且明知現今詐欺集團橫行，竟又率然
    提供金融帳戶供他人使用以逃避犯罪之查緝，助長財產犯罪
    之猖獗，且嚴重破壞社會治安，並有礙金融秩序，另增加被
    害人謀求救濟及執法機關追查犯罪之困難，行為誠屬不當，
    應予非難；另兼衡其犯罪動機、目的、手段、智識程度及家
    庭生活經濟狀況（見金訴字卷第140至141頁）、告訴人所受
    損失，再參酌被告犯後雖坦承犯行，惟迄未與告訴人達成和
    解及賠償所受損失之犯後態度等一切情狀，量處如主文所示
    之刑，並就併科罰金刑部分，諭知易服勞役之折算標準，以
    資懲儆。
三、沒收之說明：
  ㈠按犯罪所得，屬於犯罪行為人者，沒收之，前二項之沒收，
    於全部或一部不能沒收或不宜執行沒收時，追徵其價額，刑
    法第38條之1第1項及第3項分別定有明文。又二人以上共同
    犯罪，關於犯罪所得之沒收、追徵，倘個別成員並無犯罪所
    得，且與其他成員對於所得亦無事實上之共同處分權時，同
    無「利得」可資剝奪，特別在集團性或重大經濟、貪污犯罪
    ，不法利得龐大，一概採取絕對連帶沒收、追徵，對未受利
    得之共同正犯顯失公平；亦即有關共同正犯犯罪所得之沒收
    、追徵，應視具體個案之實際情形而為認定，倘若共同正犯
    各成員內部間，對於不法利得分配明確時，固應依各人實際
    分配之所得，予以宣告沒收；然若共同正犯成員對不法所得
    並無處分權限，其他成員亦無事實上之共同處分權限者，自
    不對該特定成員諭知沒收，惟共同正犯各成員對於不法利得
    享有共同處分權限時，仍應負共同被沒收之責（最高法院10
    8年度台上字第3550號號判決意旨參照）。
  ㈡經查，據被告於偵查中及本院準備程序時自承其以每日2,000
    元之代價，將本案華南銀行帳戶出借予「林明志」使用，已
    收取共計4萬元之報酬乙情（見111年度偵緝字第457號卷第1
    6頁、金訴字卷第129頁），是被告於本案之實際犯罪所得應
    認係4萬元，且因該等款項並未扣案，亦未實際發還被害人
    ，自應依刑法第38條之1第1項前段、第3項之規定宣告沒收
    ，並於全部或一部不能沒收或不宜執行沒收時，追徵其價額
    。
據上論斷，應依刑事訴訟法第273條之1第1項、第284條之1、第2
99條第1項前段，洗錢防制法第2條第2款、第14條第1項、第16條
第2項，刑法第11條、第30條第1項前段、第2項、第339條第1項
、第55條、第42條第3項、第38條之1第1項前段、第3項，刑法施
行法第1條之1第1項，判決如主文。
本案經檢察官乙○○提起公訴，檢察官陳伯青到庭執行職務。
中　　華　　民　　國　　111 　年　　12　　月　　16　　日
                  刑事第十一庭  法　官  郭峻豪
上列正本證明與原本無異。
如不服本判決，應於判決送達後20日內敘明上訴理由，向本院提
出上訴狀 (應附繕本) ，上訴於臺灣高等法院。其未敘述上訴理
由者，應於上訴期間屆滿後20日內向本院補提理由書「切勿逕送
上級法院」。
                                書記官　方志淵　　　　　
中　　華　　民　　國　　111 　年　　12　　月　　21　　日
附錄本案論罪科刑法條：
洗錢防制法第2條
本法所稱洗錢，指下列行為：
一、意圖掩飾或隱匿特定犯罪所得來源，或使他人逃避刑事追訴
    ，而移轉或變更特定犯罪所得。
二、掩飾或隱匿特定犯罪所得之本質、來源、去向、所在、所有
    權、處分權或其他權益者。
三、收受、持有或使用他人之特定犯罪所得。

洗錢防制法第14條
有第二條各款所列洗錢行為者，處7年以下有期徒刑，併科新臺
幣5百萬元以下罰金。
前項之未遂犯罰之。
前二項情形，不得科以超過其特定犯罪所定最重本刑之刑。

中華民國刑法第339條
意圖為自己或第三人不法之所有，以詐術使人將本人或第三人之
物交付者，處5年以下有期徒刑、拘役或科或併科50萬元以下罰
金。
以前項方法得財產上不法之利益或使第三人得之者，亦同。
前二項之未遂犯罰之。